ACORDAO-COMPLETO-2384406

ACÓRDÃO 4253/2020 ATA 9/2020 - PRIMEIRA CÂMARA

VISTOS, relatados e discutidos estes autos de atos alteração de pensão civil emitidos pelo Departamento de Polícia Federal (DPF) .
ACORDAM os ministros do Tribunal de Contas da União, reunidos em sessão da 1ª Câmara, ante as razões expostas pelo relator, em:
9.1. considerar prejudicado por inépcia o exame dos atos de alteração de pensão civil instituídos por Antônio Valentim dos Santos (peça 2) , por Augusto do Rego Barros (peça 3) e por Hélio Arantes Lobo (peça 4) , com fulcro no § 6º do art. 260 do RI/TCU;
9.2. determinar ao Departamento de Polícia Federal que registre os atos iniciais e de alteração de pensão civil dos interessados no Sistema E-Pessoal, submetendo-os a registro no prazo de 30 (trinta) dias, a contar da ciência desta decisão;
9.3. encerrar o processo e arquivar os presentes autos.

Atos alteração de pensão civil.

Primeira Câmara

Departamento de Polícia Federal (DPF).

3. Interessados: Leonia Araújo de Andrade (XXX.969.707-XX); Márcio Gomes Valentim (XXX.270.226-XX); Wilza Carla Guedes Chaves (XXX.375.304-XX).

13.1. Ministros presentes: Walton Alencar Rodrigues (Presidente), Benjamin Zymler, Bruno Dantas e Vital do Rêgo.
13.2. Ministros-Substitutos presentes: Augusto Sherman Cavalcanti e Weder de Oliveira (Relator).

WEDER DE OLIVEIRA

Em exame, três atos de alteração de pensão civil emitidos pelo Departamento de Polícia Federal (DPF) .
Transcrevo, com ajustes, a instrução do auditor da Secretaria de Fiscalização de Pessoal-Sefip (peça 6) , que contou com anuência do diretor da unidade (peça 7) :
“EXAME TÉCNICO
Procedimentos aplicados
5.Os procedimentos para exame, apreciação e registro de atos de pessoal encontram-se estabelecidos na Instrução Normativa TCU 55/2007 e na Resolução TCU 206/2007. Essas normas dispõem, em seus arts. 4º, § 2º, e 3º, § 3º, respectivamente, que os atos de pessoal disponibilizados por meio do Sisac devem ser submetidos à crítica automatizada do próprio sistema, com base em parâmetros predefinidos.
6.Relativamente aos atos de concessão de pensão civil, as rotinas de crítica das informações cadastradas no Sisac foram elaboradas e validadas levando-se em conta as peculiaridades desses atos. Os itens de verificação do sistema compreendem prazos e fundamentos legais, assim como eventuais ocorrências de acumulação. Trata-se de verificações mais abrangentes, minuciosas e precisas do que aquelas que podem ser realizadas por mãos humanas, proporcionando um nível de segurança ainda maior.
7.Além da crítica automatizada, há verificação humana adicional no caso de haver alertas do sistema ou informações não formatadas, como esclarecimentos do gestor ou do controle interno. 
8.As críticas também consideram os registros do Sistema Integrado de Administração de Recursos Humanos (Siape) . O Siape disponibiliza informações atualizadas sobre as parcelas que integram os proventos, diferentemente, portanto, do Sisac, que informa as parcelas no momento do registro do ato.
9.Essa confrontação com o Siape fornece uma visão atual e verdadeira da situação, o que permite descaracterizar irregularidades e inconsistências que, embora constantes do Sisac, já foram corrigidas.
Exame das constatações
Inépcia - Ato de alteração sem inicial na base
10.Trata-se de ato de alteração de concessão de pensão civil sendo que o Gestor de Pessoal informou que o ato inicial não foi registrado ou foi registrado no Sistema Sisac. Todavia, ao consultar as bases do sistema Sisac, detectou-se que não há registro do ato inicial neste Tribunal e nem mesmo no Controle Interno. Ademais, em consulta ao Sistema E-Pessoal, também não consta ato inicial de concessão de pensão civil do interessado em nenhuma das instâncias (Gestor, Controle Interno e TCU) .
11.Assim, em razão da inexistência de ato inicial, esta Unidade Técnica não consegue emitir com precisão parecer sobre a legalidade dos atos de alteração em destaque.
12.Nessa situação, com base no art. 260, § 6º, do Regimento Interno deste Tribunal, propõe-se que a análise do ato seja considerada prejudicada, por inépcia, uma vez que a omissão no envio do ato inicial de aposentadoria impossibilita esta Unidade Técnica a emitir parecer sobre a legalidade do ato ora submetido a exame. Esse foi o entendimento do Acórdão 2899/2019-TCU-Primeira Câmara, de relatoria do Min. Vital do Rêgo.
CONCLUSÃO
13.A abrangência e a profundidade das verificações levadas a efeito fundamentam convicção de que a análise dos atos em destaque pode ser considerada prejudicada, por inépcia, com base no art. 260, § 6º, do Regimento Interno deste Tribunal.
PROPOSTA DE ENCAMINHAMENTO
14.Ante o exposto, com fundamento no art. 71, inciso III, da Constituição Federal, no art. 1º, inciso V, e art. 39, incisos I e II, da Lei 8.443/1992, no art. 260 do Regimento Interno do Tribunal de Contas da União, propõe-se:
a) considerar prejudicada, por inépcia, a análise do ato constante do presente processo;
b) determinar ao órgão/entidade de origem que registre o ato inicial e alteração de concessão de pensão civil dos interessados no Sistema E- Pessoal e submeta-os a registro no prazo de trinta dias, contados da ciência desta decisão.”
O MP/TCU, representado pela procuradora-geral Cristina Machado da Costa e Silva, diverge da proposta da unidade instrutiva especializada, nos seguintes termos (peça 9) :
“2.	A Secretaria de Fiscalização de Pessoal propõe que os atos em análise sejam considerados prejudicados, por inépcia, uma vez que correspondem a alterações de concessões cujos atos iniciais não constam das bases do Tribunal. Por isso, defende que não há informações suficientes para a apreciação das concessões pela Corte de Contas (pareceres uniformes de peças n.ºs 6 e 7) .
3.	Com as devidas vênias, entendemos que os formulários em questão detêm todos os dados necessários à análise de mérito.
4.	Pela verificação dos dados constantes dos formulários, em cotejo com as informações extraídas do Siape (peça n.º 8) , não identificamos nenhuma irregularidade capaz de macular as concessões em exame, razão pela qual opinamos pela legalidade e registro das pensões.
5.	Por todo o exposto, com as devidas vênias do encaminhamento proposto pela unidade técnica às peças n.ºs 6 e 7, esta representante do Ministério Público de Contas propõe ao Tribunal que considere legais e ordene o registro aos atos de pensões de peças n.ºs 2, 3 e 4.”
É o relatório.

não há.

Procuradora-Geral Cristina Machado da Costa e Silva.

ATOS DE PENSÃO CIVIL. ALTERAÇÃO. INEXISTÊNCIA DE ATOS INICIAIS. INÉPCIA. NECESSIDADE DE CADASTRO DE NOVOS ATOS. DETERMINAÇÃO. ARQUIVO.

PENSÃO CIVIL (PCIV)

Secretaria de Fiscalização de Pessoal (Sefip).

Em exame, três atos de alteração de pensão civil emitidos pelo Departamento de Polícia Federal (DPF) .
A Secretaria de Fiscalização de Pessoal (Sefip) propõe considerar prejudicado, por inépcia, o exame dos atos de pensão civil, cadastrados como de alteração, emitidos pela entidade, em razão da inexistência dos atos iniciais, referentes aos interessados, nos sistemas de pessoal do Tribunal, o que a impede de emitir “com precisão parecer sobre a legalidade dos atos de alteração”.
Propõe, assim, que seja determinado ao DPF que registre os atos iniciais e alteração de concessão de pensão civil dos interessados no Sistema E-Pessoal, submetendo-os a registro no prazo de trinta dias.
O MP/TCU, por sua vez, dissente da proposta da Sefip e opina pela legalidade e registro das pensões, argumentando que os formulários possuem os dados necessários para a análise de mérito, e que não identificou “nenhuma irregularidade capaz de macular as concessões em exame”.
Anuo ao entendimento da unidade instrutiva especializada.
É louvável a intenção do MP/TCU em dar celeridade ao processo, por meio da imediata análise dos atos em exame, como se iniciais fossem, sem necessidade de inserção de novos atos pela unidade jurisdicionada. 
Porém, entendo que deixar de regularizar as informações de cada um dos atos nos sistemas corporativos poderá prejudicar a consistência dos registros, tendo em vista que existirão atos de alteração sem os correspondentes iniciais, o que me leva a adotar a proposta alvitrada pela unidade instrutiva especializada.
Diante do exposto, manifesto-me pela aprovação do acórdão que ora submeto à apreciação deste Colegiado.
TCU, Sala das Sessões Ministro Luciano Brandão Alves de Souza, em 7 de abril de 2020.
Weder de Oliveira 
Relator